臺灣嘉義地方法院刑事判決　　　　　　　96年度簡上字第28號
上訴人即被告　甲○○
　　　　　　　乙○○○
上列上訴人因家暴傷害案件，不服本院嘉義簡易庭95年度嘉簡字
第640號中華民國95年12月18日第1審判決（聲請簡易判決處刑案
號：臺灣嘉義地方法院檢察署95年度偵字第2418號），本院管轄
之第2審合議庭判決如下：
    主  文
上訴駁回。
    事  實
一、甲○○係丙○○之配偶，二人間具有家庭暴力法第3條第1款
    之家庭成員關係，乙○○○係丙○○之婆婆，二人間具有家
    庭暴力法第3條第3款之家庭成員關係。甲○○因其妻丙○○
    未與其協調，逕於95年農曆年期間，獨自帶同二人所生幼子
    陳儀愷離家久未返回而甚為不滿，幾經查訪後得知丙○○帶
    同陳儀愷避居於嘉義市○區○○里○○○街192號。甲○○
    與其母乙○○○等人遂前往該處欲將陳儀愷帶回，而於民國
    95年2月19日20時30分許，一同搭乘陳世賢所駕駛車輛（車
    上另有甲○○之父陳振興）抵達嘉義市○區○○里○○○街
    192號門前道路，適丙○○駕駛自用小客車搭載陳儀愷返回
    該處，甲○○與乙○○○見機不可失乃下車上前，甲○○趁
    丙○○未及注意之際，逕將已下車之陳儀愷抱離而欲返回陳
    世賢所駕駛之車輛，丙○○驚覺後呼喊屋內之姪子葉權逸出
    外協助，並追趕至陳世賢所駕駛之車輛旁欲攔阻甲○○帶同
    陳儀愷上車，甲○○見狀乃將丙○○推離車身並將陳儀愷交
    予車內之陳振興後旋將車門緊閉，丙○○見乙○○○未及上
    車即轉而欲試圖攔阻乙○○○離去，甲○○見丙○○仍一再
    阻擾，乃與乙○○○共同基於普通傷害之不確定故意及犯意
    聯絡，一同出手拉扯丙○○之二側手臂以阻止丙○○再度接
    近阻擾，因而致丙○○受有右手手指擦傷、左上臂擦傷、右
    上臂挫傷瘀血及左上臂挫傷等傷害。
二、案經丙○○訴由嘉義市警察局第一分局報請臺灣嘉義地方法
    院檢察署檢察官偵查後聲請以簡易判決處刑。
    理  由
一、證據能力：
(1)、按被告以外之人於審判外之言詞或書面陳述，除法律有規定
    者外，不得作為證據。當事人、代理人或辯護人於法院調查
    證據時，知有第159條第1項不得為證據之情形，而未於言詞
    辯論終結前聲明異議者，視為有前項之同意，刑事訴訟法第
    159條之5第2項定有明文。又被告以外之人於審判外向法官
    所為之陳述，得為證據；被告以外之人於偵查中向檢察官所
    為之陳述，除顯有不可信之情況者外，得為證據，刑事訴訟
    法第159條之1第1項、第2項亦分別定有明文。
(2)、上訴人即被告（下稱上訴人）對於證人丙○○、葉權逸於警
    詢時之陳述，未於言詞辯論終結前聲明異議，且經本院審酌
    其等言詞陳述作成時之情況，認為適當，是其等此部分之陳
    述，應有證據能力。
(3)、上訴人對於證人丙○○、葉權逸於檢察官依法訊問並命具結
    之證詞，均未指出有何顯有不可信之情況，從而其等此部分
    之證述，亦有證據能力。
(4)、證人丙○○於本院簡易庭法官訊問時所為之證述，依上述法
    條，亦有證據能力。
(5)、刑事訴訟法第159條之4對於具有高度特別可信之文書，如公
    務員職務上製作之紀錄文書、證明文書，及從事業務之人於
    業務上或通常業務過程所須製作之紀錄文書、證明文書等，
    在兼具公示性等原則下，雖屬傳聞證據，例外容許作為證據
    使用。因此，採取上開文書作為證據，應注意該文書之製作
    ，是否係於例行性之公務或業務過程中，基於觀察或發現而
    當場或即時記載之特徵（最高法院94年台上4273號判決可資
    參照）。查行政院衛生署嘉義醫院關於被害人丙○○之診斷
    證明書，乃該院醫師於例行性之業務過程中，基於觀察或發
    現而當場或即時所記載，應具有例行性、良心性及制裁性，
    參諸前開說明，雖屬傳聞證據，依刑事訴訟法第159條之4第
    2款之規定，應例外得容許作為證據使用。
二、訊據上訴人甲○○、乙○○○均矢口否認有何傷害之犯行，
    辯稱：渠等並無傷害告訴人丙○○，告訴人之傷勢係其拉扯
    間自行跌倒所致，且係正當防衛行為云云。惟查：
  (1)、上訴人甲○○因告訴人帶同其子陳儀愷離家久未返回，而
      與上訴人乙○○○一同於上開時、地欲抱回其子，始於離
      去之際與告訴人發生拉扯衝突等情，業據上訴人甲○○、
      乙○○○供承在卷，亦與證人即告訴人丙○○於本院簡易
      庭訊問時結證情節相符；參以告訴人於上開時、地與上訴
      人甲○○、乙○○○發生拉扯後，受有右手手指擦傷、左
      上臂擦傷、右上臂挫傷瘀血及左上臂挫傷之傷害等情，亦
      有行政院衛生署嘉義醫院95年2月19日診斷證明書乙份（
      見警卷第15頁）在卷可憑，依該診斷證明書所載之傷勢分
      佈除右手指部分擦傷外均集中於告訴人二側上臂之情形以
      觀，顯與上訴人二人所供述及證人丙○○所證述渠等於上
      訴人二人欲上車離去之際，告訴人前去攔阻而發生拉扯衝
      突等情一致。再佐以證人丙○○於本院簡易庭訊問時結證
      稱：伊當時係穿著長袖運動上衣等情明確，亦與上訴人二
      人於本院簡易庭訊問時供述告訴人穿著長袖上衣之情節相
      符，是由告訴人案發當時係穿著長袖上衣之情以觀，若非
      持續集中強加外力於告訴人之二側上臂，告訴人縱有跌倒
      在地，衡情亦難造成上臂同時受有挫傷、瘀血、擦傷之傷
      勢，堪認告訴人所受上開傷勢係拉扯間遭被告二人抓握其
      手臂所致無疑。從而，上訴人二人辯稱：告訴人之傷勢係
      其拉扯間自行跌倒所致云云，顯係卸責之詞，並不足採。
  (2)、按刑法第13條第1項：行為人對於構成犯罪之事實，明知
      並有意使其發生者為故意。同條第2項：行為人對於犯罪
      之事實，預見其發生，而其發生並不違背其本意者，以故
      意論。蓋以認識為犯意之基礎，無認識即無犯意之可言，
      但不論其為「明知」或「預見」，皆為故意犯主觀上之認
      識，只是認識之程度強弱有別，行為人有此認識進而有「
      使其發生」或「任其發生」之意，則形成犯意，前者為確
      定故意、直接故意，後者為不確定故意、間接故意，最高
      法院92年度臺上字第6900號判決闡釋甚詳。查上訴人甲○○因告訴人丙○○未與其協調逕於95年農曆年期間，獨自
      帶同二人所生幼子陳儀愷離家久未返回而幾經查訪後得知
      告訴人丙○○帶同其子避居於嘉義市○區○○里○○○街
      192號，始與上訴人乙○○○前往該處欲帶回其子等情，
      業據上訴人甲○○、乙○○○於本院調查時供述明確，足
      見渠等因思子心切而亟欲帶回幼子始專程前往該處甚明，
      然渠等於抱回幼子後卻遭告訴人試圖攔阻，始發生拉扯衝
      突，顯見渠等係萌生施以強制力加以排除之意無疑，是渠
      等對於出手拉扯告訴人手臂將可能造成若干傷害，其主觀
      上顯有此等認識，然僅為達渠等抱回幼子之目的遂任其發
      生甚明，參諸上開說明，上訴人二人對於拉扯告訴人成傷
      等情，主觀上具有不確定故意無誤，上訴人二人辯稱並無
      故意出手傷害告訴人之意圖云云，自難採信。
  (3)、次按共同正犯之意思聯絡，不限於事前有所協議，其於行
      為當時，基於相互之認識，以共同犯罪之意思參與者，亦
      無礙於共同正犯之成立；且其表示之方法，亦不以明示通
      謀為必要，即相互間有默示之合致，亦無不可，最高法院
      73年臺上字第1886號、73年臺上字第2364號判例可資參照
      。再按共同實施犯罪行為之人，在合同意思範圍以內，各
      自分擔犯罪行為之一部，相互利用他人之行為，以達其犯
      罪之目的者，即應對於全部所發生之結果，共同負責，此
      觀最高法院28年上字第3110號判例闡釋甚明。查上訴人甲○○於上開時、地將其子抱上車後，因見上訴人乙○○○
      仍與告訴人發生拉扯始上前等情，為上訴人甲○○迭於警
      詢時、偵查中及本院審理時均坦認不諱，是上訴人甲○○
      及上訴人乙○○○均係為奪回幼子而一同在場，二人事前
      固未有任何明示協議，然其基於母子親誼，對告訴人不斷
      攔阻渠等離去而有不滿之情則屬同一，堪認上訴人甲○○
      及乙○○○案發當時均係基於普通傷害之犯意，出於相互
      之認識而共同參與上開行為，其彼此間就傷害告訴人乙事
      ，互有默示之合致甚明，揆諸上開說明，二人均應對於全
      部所發生之傷害結果，共同負責無誤。
  (4)、又上訴人雖主張其係正當防衛，然按刑法第23條規定正當
      防衛之要件，必對於現在不法之侵害，而出於防衛自己或
      他人權利之行為，始能成立。若係因自己之行為所挑起，
      則其加害行為，自無正當防衛之可言。經查本件肇因於雙
      方互奪陳儀愷，上訴人甲○○係該陳儀愷之父，固享有監
      護權，而告訴人係陳儀愷之母，依法亦同享有監護權，上
      訴人甲○○等未循法律途徑，竟多人聯手登門強行欲帶回
      陳儀愷，告訴人基於監護權無端被侵奪，而被動出面阻止
      ，難認有何不法之侵害，主張防衛之對象應係告訴人而非
      上訴人，上訴人即無防衛之可言，是上訴人並非對於現在
      不法之侵害為必要排除之反擊行為，上訴人傷害告訴人之
      行為核與正當防衛要件不符。
  (5)、綜上所述，本件事證明確，上訴人二人上開犯行至堪認定
      ，應依法論科。
三、按家庭暴力者，謂家庭成員間實施身體或精神上不法侵害之
    行為，又家庭暴力罪者，謂家庭成員間故意實施家庭暴力行
    為而成立其他法律所規定之犯罪，家庭暴力防治法第2條第
    1款及同條第2款分別定有明文。查上訴人甲○○及上訴人乙○○○分別係告訴人丙○○之配偶及婆婆，而具有家庭暴力
    防治法第3條第1款及同條第3款所定之家庭成員關係，是核
    上訴人二人上開所為，均係犯刑法第277條第1項之普通傷害
    罪，且均屬家庭暴力防治法第2條第2款所定之家庭暴力罪。
四、再按行為後法律修正，致行為時與裁判時之法律規定不同，
    而有刑法第2條第1項行為後法律變更之情形者，應比較新舊
    法，依「從舊從輕」之法則，適用最有利於行為人之法律；
    又所稱「法律變更」應係指刑罰法律變更，即犯罪構成要件
    或處罰之內容變更，或「罪」「刑」雖未變更，但因法條修
    正結果，使刑罰之實質內容發生變動而輕重之別者而言。查
    ：
 (1)、本件上訴人二人行為後刑法第28條已有修正，針對「正犯
     」意義，修正後重新定義為共同「實行」犯罪，而修正前
     同條定義，則為共同「實施」犯罪。修正前後，就正犯定
     義，依刑法修正立法理由，修正前所指「實施」概念，涵
     蓋「陰謀、預備、著手、實行。修正後正犯定義，則僅限
     於「實行」而已。而本件上訴人二人間就上揭普通傷害犯
     行，具有犯意聯絡及行為分擔，且均已達「實行」之階段
     ，業如上述，是無論依修正前、後之刑法第28條均構成共
     同正犯，應不生新、舊法比較之問題，而無刑法第2條第1
     項之適用，故應依修正後刑法第28條，論以共同正犯。
 (2)、上訴人二人行為後，95年6月14日修正公布，同年7月1日施
     行之刑法施行法第1條之1增訂「中華民國94年1月7日刑法
     修正施行後，刑法分則編所定罰金之貨幣單位為新臺幣。
     94年1月7日刑法修正時，刑法分則編未修正之條文定有罰
     金者，自94年1月7日刑法修正施行後，就其所定數額提高
     為30倍。但72年6月26日至94年1月7日新增或修正之條文，
     就其所定數額提高為三倍」等內容。而上訴人所犯之刑法
     第277條第1項自72年6月26日（即罰金罰鍰提高標準條例修
     正公布日）迄今未修正，其罰金之法定刑為「1千元以下罰
     金」（貨幣單位為「銀元」），再依罰金罰鍰提高標準條
     例第1條前段規定罰金刑提高10倍為「銀元1萬元以下罰金
     」，依現行法規所定貨幣單位折算新臺幣條例規定折算為
     「新臺幣3萬元以下罰金」；又於刑法施行法第1條之1施行
     日（即95年7月1日）後，刑法所定罰金之貨幣單位改為「
     新臺幣」，就其所定數額提高30倍，亦為「新臺幣3萬元」
     ，是刑法施行法第1條之1施行後，罰金刑貨幣單位雖有「
     新臺幣」之更異，惟適用結果之罰金額度則無二致，就罰
     金法定刑提高之「刑罰權規範內容」並未變更，尚無刑法
     第2條第1項新、舊法比較適用之問題，自應適用現行有效
     之法律。
 (3)、刑法第33條第5款亦於上訴人二人行為後修正施行，修正前
     刑法第33條第5款規定「罰金：1元以上」，而修正後該款
     則規定「罰金：新臺幣1千元以上，以百元計算之」，致刑
     法法定本刑中列有罰金刑者，其罰金刑部分刑度有加重之
     情形，應依新刑法第2條第1項前段之規定，適用行為時法
     （最高法院95年第8次刑事庭決議參照）。
 (4)、上訴人二人犯罪時之刑法第41條第1項前段規定：「犯最重
     本刑為5年以下有期徒刑以下之刑之罪，而受6個月以下有
     期徒刑或拘役之宣告，因身體、教育、職業、家庭之關係
     或其他正當事由，執行顯有困難者，得以1元以上3元以下
     折算一日，易科罰金。」又上訴人二人犯罪時之易科罰金
     折算標準，修正前罰金罰鍰提高標準條例第2條前段（現已
     刪除）規定，就其原定數額提高為1百倍折算1日，則本件
     被告二人行為時之易科罰金折算標準，應以銀元3百元折算
     1日，經折算為新臺幣後，應以新臺幣9百元折算為1日。惟
     94年2月2日修正公布並於95年7月1日施行之刑法第41條第1
     項前段則規定：「犯最重本刑為5年以下有期徒刑以下之刑
     之罪，而受6個月以下有期徒刑或拘役之宣告者，得以新臺
     幣1千元、2千元或3千元折算1日，易科罰金。」比較修正
     前、後之易科罰金折算標準，以95年7月1日修正公布施行
     前之規定，較有利於上訴人二人，應依修正後刑法第2條第
     1項前段，適用行為時之法律即修正前刑法第41條第1項前
     段規定，定其折算標準。
五、核上訴人所為，均係犯刑法第277條第1項之傷害罪。原審依
    刑事訴訟法第449條第1項前段、第454條第2項，刑法第28條
    、第277條第1項、第2條第1項前段、第41條第1項前段（修
    正前），刑法施行法第1條之1第1項、第2項前段、罰金罰鍰
    提高標準條例第2條（修正前）之規定，判處上訴人甲○○
    、乙○○○各拘役20日，並諭知易科罰金之折算標準，經核
    其認事用法及量刑均屬妥適，上訴人上訴，否認犯罪，為無
    理由，應予駁回。
六、依刑事訴訟法第455條之1第1項、第3項、第368條判決如主
    文。
本件經檢察官曹哲寧到庭執行職務。
中　　華　　民　　國　　96　　年　　4 　　月　　13　　日
                  刑事第二庭審判長　法　官  沈福財
                                    法　官  盧鳳田
                                    法　官  林青怡
上正本證明與原本無異。
本件不得上訴。
中　　華　　民　　國　　96　　年　　4 　　月　　13　　日
                                    書記官  賴琪玲
附錄本判決論罪之法條：
刑法第二百七十七條第一項
（普通傷害罪）
傷害人之身體或健康者，處3年以下有期徒刑、拘役或1千元以下
罰金。
